台灣彰化地方法院民事判決　九十年度簡上字第二三一號
　　上　訴　人　甲○○
　　被　上訴人　謝秀玉
　　訴訟代理人　王俊凱律師
右當事人間請求拆屋交地事件，上訴人對於中華民國九十年九月二十六日本院彰化簡
易庭第一審判決( 八十九年度彰簡字第二二七號 )提起上訴，本院判決如左：
　　主　　　文
原判決關於命上訴人應將坐落彰化縣秀水鄉○○段一０七一地號土地如附圖所示Ｂ部
分、面積五平方公尺之水泥板建物予以拆除，回復原狀，並將土地返還被上訴人，及
將附圖所示Ｃ、Ｄ部分之水泥板予以拆除，並將附圖所示Ｃ、Ｄ部分、面積共計七十
四平方公尺之土地返還被上訴人，及該部分假執行之宣告，暨除確定部分外訴訟費用
之裁判均廢棄。
右開廢棄部分，被上訴人在第一審之訴及其假執行之聲請均駁回。
其餘上訴駁回。
第一審（除確定部分外）及第二審訴訟費用由上訴人負擔十分之一，餘由被上訴人負
擔。
　　事　　　實
甲、上訴人方面：
一、聲明：(一)原判決不利於上訴人部分廢棄。(二)上開廢棄部分，被上訴人於第一審之
　　訴及假執行之聲請均駁回。(三)第一、二審訴訟費用均由被上訴人負擔。
二、陳述：除與原判決記載相同者，茲予引用外，補稱：
　(一)按民法第七六七條之所有權妨害除去請求權，所有權人應向有事實上處分權之人
    請求之，因構成妨害之事由之發生，僅在於相對人能力支配之範圍即可，不限於
    該相對人自身之行為，蓋其係一種狀態責任即持有或經營某種妨害他人所有權之
    物或設施之人，不限於所有人，占有亦包括在內，甚且不須相對人有故意或過失
    。本件系爭土地之隔鄰第一０七一之一地號土地雖係上訴人所有，惟該土地係屬
    空地，上訴人從未利用該土地興建任何建物及水泥板，該等建物乃係林吉財所興
    建，實與上訴人無涉，故而上訴人就該建物及水泥板尚無事實上之處分權，原審
　　判決由上訴人與林吉財共同除去，顯係違誤。
　(二)又本件被上訴人係請求拆屋還地，非確認第一０七一之一地號與第一０七一地號
    等二筆土地之界址所在，故被上訴人所有之第一０七一地號土地雖與第一０七０
    地號土地之界址業經　鈞院以八十七年度彰簡字第三六四號確認界址案件判決確
    定在案，惟該界址之認定，亦與本件無涉。因本件由原審囑託彰化地政事務所實
    地會勘後，由該所於九十年七月十日會同兩造實地釘椿後，其測量成果圖若係採
    用重劃區村莊保留地之地籍系統測量之結果，系爭建物並未占用第一０七一地號
    土地，故而前開確認界址之確定判決，雖以內政部土地測量局之測量結果為準，
　　惟仍不得援引予本件。
　(三)如附圖所示Ｂ部分之水泥板建物及Ｃ、Ｄ部分水泥板牆均係林吉財無權占用伊所
　　有系爭一０七一之一地號土地時所擅自搭建的。至如附圖所示Ａ部分磚造水泥瓦
　　建物，係伊繼承所取得；又上開Ａ、Ｂ、Ｃ、Ｄ部分均未占用被上訴人之系爭一
　　０七一地號土地。
乙、被上訴人方面：
一、聲明：(一)上訴駁回。(二)第二審訴訟費用由上訴人負擔。
二、陳述：除與原判決記載相同者，茲予引用外，補稱：
　(一)確認界址之訴，其性質為形成之訴，是參酌民事訴訟第五八二條第一項之規定，
　　該等判決對於第三人亦有效力，其形成力仍及於一般第三人，矧此，　鈞院八十
　　七年度彰簡字第三六四號確定判決，業已確認一０七０、一０七一地號之土地界
　　址如Ｌ、Ｍ、Ｎ為其界址，其既判力亦及於上訴人，是上訴人自不得再主張以重
　　劃區村莊保留地之地籍測量結果作為界址，上訴人之主張於法未合，至為灼然。
　(二)按所謂因定不動產界線之訴訟，係指不動產之經界不明，或就經界有爭執，而求
  　定其界線所在之訴訟而言。性質上屬於形成之訴。原告提起此訴訟時，衹須聲明
    請求定其界線之所在即可，無須主張特定之界線。縱原告有主張一定之界線而不
    能證明，法院仍不能以此駁回其訴，亦即院可不受兩造當事人主張之拘束，得本
    於調查之結果，定雙方不動產之經界。最高法院九十年度台上字第八六０八號判
    決要旨參照。故確定形成判決所形成之結果，當事人以外之第三人亦應承認該結
    果之必要。本件自應以　鈞院八十七年度彰簡字第三六四號民事確定判決，業已
    確認第一０七０、一０七一地號土地之界址如Ｌ、Ｍ、Ｎ，即以內政部土地測量
　　局之測量結果為據定其界址，自不得再採納重劃區村莊保留地之地籍測量結果。
　(三)鈞院八十七年度彰簡字第一三０號民事確定判決亦援引　鈞院八十七年度彰簡字
    第三六四號民事確定判決所確認之界址作為判決依據，是自應以內政部土地測量
    局為依據，始符法理，益證上訴人之主張毫不足取。
　(四)本件並未有任何證據顯示，該等建物及水泥板等設施皆林吉財所為，是上訴人空
　　言否認，於法未合，自不足取。
三、證據：除引用原審所提出者外，補提：土地登記謄本一件、本院八十七年度彰簡
    字第三六四、第一三０號民事判決影本各一件、民事判決確定證明書影本一件、
　　鑑定圖一件為證。
丙、本院方面：依職權調閱本院八十七年彰簡字第一三０號、第三六四號民事卷宗。
　　理　　　由
一、本件被上訴人起訴主張：坐落彰化縣秀水鄉○○段一０七一地號土地係其所有，
　　詎上訴人及林吉財在其所有上開土地上興建如附圖所示Ａ部分、面積六平方公尺
　　之磚造水泥瓦建物；Ｂ部分、面積五平方公尺之水泥板建物；Ｃ、Ｄ部分、面積
　　共七十四平方公尺之水泥板牆；嗣因本院八十七年度彰簡字第一三０號排除侵害
　　事件進行中，被上訴人始知上訴人及林吉財無權占用之事實，爰依所有權之作用
　　，訴請上訴人及林吉財應將上開無權占用被上訴人上開土地如附圖所示Ａ、Ｂ部
　　分之建物拆除，並將土地返還被上訴人，及將如附圖所示Ｃ、Ｄ部分水泥板拆除
　　，並將如附圖Ｃ、Ｄ部分之土地返還被上訴人等語（其中有關林吉財部分，經原
　　審判決林吉財全部敗訴，未據林吉財上訴聲明不服，已告確定）。上訴人則以：
　　依重劃區村莊保留地之地籍系統測量之結果，系爭建物並未占用被上訴人所有之
　　土地；且本院八十七年度彰簡字第三六四號確認界址之民事判決，係在確認系爭
　　一０七一地號土地與同段一０七０地號土地之界址，此項界址之認定，與本件無
　　涉；又如附圖所示之Ａ部分磚造水泥瓦房屋係其所有，惟如附圖所示Ｂ部分之水
　　泥板造建物及Ｃ、Ｄ部分水泥板牆均係林吉財所建造，與伊無關，伊對該建物並
　　無事實上之處分權云云資為抗辯。
二、被上訴人主張系爭一０七一地號土地係其所有，且如附圖所示Ａ部分，面積六平
    方公尺磚造水泥瓦建物係上訴人所有之事實，業據其提出土地登記簿謄本一件為
　　證，復為上訴人所自認，此部分事實，自堪認為實在。
三、本件首應審究者，厥為被上訴人所主張之系爭建物，是否有占用其所有之系爭一
　　０七一地號土地？經查：(一)系爭一０七一及一０七一之一地號二筆土地，係屬農
　　地重劃區內未參加交換分合之保留地，而農地重劃土地與保留地間可能存有系統
　　上之誤差，且因不同測量單位對於界址之考量亦可能存有差異；又系爭一０七一
　　地號土地，內政部土地測量局曾受本院另案囑託辦理鑑測，並於八十九年三月六
　　日實地訂樁完竣，嗣本院另又囑託彰化縣彰化地政事務所辦理前開地號另案之拆
　　屋還地事件，經測量結果發現如依照土地測量局鑑測之界址位置，則對於一０七
　　一地號以南之數筆地號土地將產生界址連鎖推擠效應；且實地已有既成道路及連
　　棟式建物建築完成，致套繪圖籍產生疑義；再原審法官於八十九年七月十七日履
　　勘現場後，命會同之地政機關以內政部土地測量局八十九年三月六日實地測量系
　　爭二筆土地界址所套繪之現況圖，結果有如附圖所示之Ａ部分、面積六平方公尺
　　磚造水泥瓦建物，Ｂ部分、面積五平方公尺水泥板造建物，Ｃ、Ｄ部分、面積合
　　計七十四平方公尺及水泥板牆占用系爭一０七一地號土地上；惟如以重劃區村莊
　　保留地之地籍套繪，則並無被上訴人所指構造物占用系爭一０七一地號土地等情
　　，此有彰化縣彰化地政事務所八十九年八月七日彰地二字第九八九九號函、八十
　　九年八月十六日彰地二字第一０三六二號函各一件及土地復丈成果圖二件附卷可
　　稽，復為兩造所是認，此項事實，自堪予認定。
　(二)又被上訴人所有系爭一０七一地號土地與相鄰北邊之同段一０七０地號土地間之
  　界址曾有爭議，其對訴外人秀水鄉公所提起確認界址之訴，嗣經本院判決確定上
    開二筆土地之界址如八十八年七月二十八日內政部土地測量局鑑測補充圖說Ｌ－
    Ｍ－Ｎ點所示實線之連線之事實，亦經本院調閱八十七年彰簡字第三六四號民事
    卷宗查明屬實，依此，亦應認定系爭一０七一地號土地與一０七０地號土地之界
    址係上開所示Ｌ－Ｍ－Ｎ點之實線連線。再Ｌ、Ｍ、Ｎ點實地上均埋設塑膠樁或
    釘設鋼釘，且均位於Ｌ－Ｍ－Ｎ點之實線連線上之事實，亦有內政部土地測量局
    八十九年四月一日鑑定圖說一件附卷可稽。(三)參酌上情以觀，系爭一０七一地號
    及一０七０地號土地之界址，既確定為上開Ｌ－Ｍ－Ｎ點之實線連線，及其上亦
    釘有塑膠樁或鋼釘；且內政部土地測量局係為國內測量單位之最高機關，本件自
    應以內政部土地測量局所確定之界址，作為本件系爭二筆土地界址套繪之依據，
    其所得之結果始為正確。至上訴人辯稱本件系爭二筆土地應依據重劃區村莊保留
    地之地籍圖套繪，應較可採，是該等並未占用被上訴人之系爭一０七一地號土地
    云云：惟本件一０七一地號及一０七０地號土地之地籍線，既已確定（已見前述
    ），倘再依上開地籍套繪，則將使上開確定之地籍線又陷於不確定之情形，故此
    地籍套繪方式，為本院所不採。(四)本件既應採用內政部土地測量局八十九年三月
    六日實地測量之位置為地籍套繪之依據，則被上訴人主張其所有系爭一０七一地
　　號土地，確遭人無權占用如附圖Ａ、Ｂ、Ｃ、Ｄ部分，則屬可信。
四、按所有人對於無權占有或侵奪其所有物者，得請求返還之。對於妨害其所有權者
    ，得請求除去之，民法第七百六十七條定有明文。本件上訴人所有如附圖所示Ａ
    部分、面積六平方公尺之磚造水泥瓦建物，既占用被上訴人之系爭一０七一地號
    土地上，而上訴人復不能舉證其係有正當權源使用之事實，則被上訴人主張上訴
　　人此部分建物，係屬無權占有，即屬可採。
五、次按當事人主張有利於己之事實者，就其事實有舉證之責任；民法第二百七十七
　　條定有明文；又民事訴訟如係由原告主張權利者，應先由原告負舉證之責，若原
　　告先不能舉證，以證實自己主張之事實為真實，則被告就其抗辯事實即令不能舉
　　證，或其所舉證據尚有疵累，亦應駁回原告之請求，最高法院十七年上字第九一
　　七號判例著有明文。本件被上訴人主張如附圖Ｂ部分、面積五平方公尺之水泥板
　　造建物及Ｃ、Ｄ所示之水泥板牆係上訴人所有，惟此為上訴人所否認，並辯稱：
　　上開Ｂ、Ｃ、Ｄ部分均由林吉財所興建等語：依上開說明，上訴人既否認被上訴
　　人此部分事實之主張，而被上訴人復不能舉證證明上開Ｂ、Ｃ、Ｄ部分確係上訴
　　人所有，並無權占有中，自難認被上訴人已盡其舉證之責任，其此部分之主張尚
　　無足取。
六、綜上所述，被上訴人本於所有權之作用，請求上訴人應將如附圖所示Ａ部分、面
    積六平方公尺磚造水泥瓦建物予以拆除，回復原狀，並將該部分土地返還原告，
    即為有理由，應予准許。逾此所為請求，為無理由，應予駁回。至於被上訴人敗訴
    部分，其假執行之聲請失所附麗，應併予駁回。原審就超過上開應准許部分，為
    上訴人敗訴之判決，並為假執行之宣告，自有未洽。上訴意旨就此部分指摘原判
    決不當，求予廢棄改判為有理由，爰由本院將原判決此部分予以廢棄，改判如主
    文第二項所示。至於上開應准許部分，原審判命上訴人敗訴，並為假執行之宣告
    ，核無違誤，上訴意旨，就此部分，仍執陳詞，指摘原判決不當，求予廢棄，為
    無理由，應駁回其上訴。
七、據上論結：本件上訴為一部有理由，一部無理由，依民事訴訟法第四百三十六條
　　之一第三項、第四百五十條、第四百四十九條第一項、第七十九條但書，判決如
　　主文。
中　　　華　　　民　　　國　　九十一　　年　　　一　　　月　　二十三　　日
　　　　　　　　　　　　　　　台灣彰化地方法院民事第二庭
~B審判長法官　何志通
~B法　　　官　李進清
~B法　　　官　陳瑞水
右為正本係照原本作成
不得上訴。
中　　　華　　　民　　　國　　九十一　　年　　　一　　　月　　二十八　　日
~B法院書記官　陳雪芬
